【裁判字號】    89,訴,229
【裁判日期】    890623
【裁判案由】    搶奪
【裁判全文】
台灣基隆地方法院刑事判決                          八十九年度訴字第二二九號
    公  訴  人  台灣基隆地方法院檢察署檢察官
    被      告  甲○○
    被      告  乙○○
    選任辯護人  黃鈺華
右列被告等因搶奪等案件，經檢察官提起公訴（八十八年度偵字第六七九五號），本
院判決如左：
    主      文
甲○○共同意圖為自己不法之所有，而搶奪他人之動產，累犯，處有期徒刑壹年貳月
。又意圖為自己不法之所有而竊取他人之動產，累犯，處有期徒刑捌月。應執行有期
徒刑壹年陸月。
乙○○共同意圖為自己不法之所有，而搶奪他人之動產，處有期徒刑拾月。
    事      實
一、甲○○曾於民國八十三年間，因違反麻醉藥品管理條例案件，經台灣台中地方法
    院判處有期徒刑七月，上訴台灣高等法院台中分院後，於八十四年三月八日，經
    駁回上訴而確定，甫於八十五年一月三十一日執行完畢。詎甲○○因缺錢購買毒
    品施用，又自乙○○口中得悉前雇主丙○○於農曆新年前後，隨身可能會攜帶大
    量之現金，遂提議搶奪丙○○之財物。乙○○因不滿丙○○於農曆新年前將其解
    雇，心存報復，乃欣然答應。彼等乃約定由乙○○負責指明地點及指認丙○○，
    並在附近駕駛轎車接應，再由甲○○夥同綽號「阿義」（起訴書誤為「阿達」）
    之陳姓成年男子，騎乘機車下手搶奪；搶得之財物由其三人平分。謀議既定，其
    三人即基於犯意之聯絡，共同意圖為自己不法之所有，於八十八年三月二十五日
    晚餐時分，其三人先相約至丙○○家附近勘察地形並摸擬進退後，再至保齡球館
    打球等候；至當晚十時許，由「阿義」騎乘重機車一部，載甲○○至台北縣板橋
    市○○路○段一百三十八巷口等候，乙○○則駕駛甲○○所有之雷諾轎車，在四
    十公尺外之台北縣板橋市○○路、雙十路口伺機接應。翌（二十六）日凌晨一時
    許，甲○○見丙○○返回其位於同巷十六號之住處時，即下車跟隨，並趁丙○○
    開啟一樓大門而不及抗拒之際，以徒手搶奪其內有附表一所示財物之皮包一個，
    得手後，即乘上「阿義」所駕駛之重機車，趕至前述乙○○駕車接應之地點，再
    共乘乙○○所駕駛之雷諾轎車離去；所搶得皮包內現金新台幣三百元則三人平分
    。嗣甲○○發覺並未搶得如其預期之大量現金，復另行起意，於八十八年四月上
    旬某日，前往台北縣板橋市○○街十三巷內，持非其所有之一字形之螺絲起子一
    支，撬開丙○○所有之ＨＣ－０４１９號自小客車車門後，竊取車內如附表二所
    列之支票等財物；得手後，逃逸無蹤。嗣經秘密證人Ａ１（年籍資料詳卷）檢舉
    後，經警聲請搜索票，於八十八年六月八日晚間九時三十分許，在台北市○○街
    五十二號八樓之九甲○○之租賃處內，起獲前開贓物，進而查悉前情。
二、案經台北縣警察局海山分局報請台灣台北地方法院檢察署呈請台灣高等法院檢察
    署核轉台灣基隆地方法院檢察署檢察官偵查起訴。
    理      由
一、右揭事實業據被告甲○○於警訊、偵查（八十八年度偵字第一三一九八號卷第九
    十頁至第九十三頁、第九十八頁至第九十九頁）及審判中、被告乙○○於偵查中
    （八十八年度偵字第六七九五號卷第四十七頁至第四十八頁）分別供承一致，核
    與被害人丙○○所指述及證人Ａ所證述之情節均相符合，並有台北縣警察局贓物
    認領保管單二紙在卷可稽，足見彼等之自白與事實相符，足以採信；被告乙○○
    嗣於偵查、審判中改稱其並無搶奪之意，只要甲○○毆打丙○○，以資教訓而已
    云云，被告甲○○改稱搶奪係其個人臨時起意，並非共謀云云，分別為卸責及迴
    護之詞，自難採信。綜上所述，被告二人之犯行洵堪認定。
二、核被告二人所為，均係犯刑法第三百二十五條第一項搶奪罪。被告甲○○另犯有
    刑法第三百二十條第一項之竊盜罪。就搶奪部分而言，公訴人認為被告係犯刑法
    第三百二十六條第一項之加重搶奪罪，諒以被告二人加之「阿義」其人，屬於刑
    法第三百二十一條第一項第四款之「結夥三人」以上而犯之，故屬於加重搶奪罪
    云云；惟查：所謂「結夥三人」，係指行為人間須有共同犯意聯絡，並在場共同
    實施或在場參與分擔犯罪行為，（七十六年台上字第七二一○號判例及二十三年
    上字第二七五二號判例參照），而不包括不在場之共犯在內。被告乙○○既只從
    事搶奪構成要件以外之接應工作，並未在場實行搶奪之構成要件行為，自不得計
    入結夥之三人內，無從論以加重搶奪罪；惟因其基本事實相同，故起訴法條應予
    變更。再者，被告甲○○與「阿義」之間，具有犯意之聯絡及行為之分擔，皆為
    共同正犯。被告乙○○雖僅參加犯罪構成要件以外之行為，但仍以自己共同犯罪
    之意思為之，依司法院大法官釋字第一０九號解釋，均為共同正犯。其次，就竊
    盜部分而言，公訴人認為被告係犯刑法第三百二十一條第一項第三款之加重竊盜
    罪，諒以被告所攜帶起子乃凶器云云，而為其論據；惟查：實務上所謂兇器，乃
    指行為人攜帶之而有行兇之可能，客觀上具有危險性；至其主觀上有無持以行兇
    或反抗之意思，尚非所問（最高法院七十四年三月十九日第三次刑事庭會議決議
    參照）。然而，並非得持以反抗之物，均為兇器；何謂行兇，是否足以行兇，仍
    應依個案而具體認定。因此，推原立法之本意，所謂兇器，應係對於「生命法益
    」具有危險之器具而言。如對於「身體法益」具有危險者，即認係兇器，則一串
    鑰匙或一支鉛筆在手，亦足以持以反抗，遽認其為兇器，恐與常人之法感有違。
    何況，傷害罪係告訴乃論之罪，既不處罰未遂犯，更不處罰預備犯；若僅攜帶對
    身體法益具有危險之物而行竊，即認係加重竊盜而應處以六月以上五年以下有期
    徒刑，排除六月以下有期徒刑、拘役、罰金之適用，應非立法者之本意。申言之
    ，本院認為持以反抗足以殺人者，始足以稱之為行兇，亦即對生命法益具有危險
    之物，始足以稱之為兇器。其他僅能侵害身體法益者，充其量為犯罪所用之物，
    尚不得稱之為兇器。準此，觀之本案之螺絲起子，一般人如持以反抗，尚不足以
    對他人生命法益造成侵害；其對生命法益既無危險，即非兇器。因此，被告所犯
    係普通竊盜罪，並非加重竊盜罪無訛；惟因其基本事實相同，起訴法條亦應變更
    。再者，被告甲○○曾受有前述有期徒刑之執行，有本院被告全國前案紀錄表及
    台灣高等法院檢察署刑案紀錄簡覆表在卷可稽。其於有期徒刑執行完畢五年以內
    ，再犯有期徒刑以上之本罪，是為累犯，應加重其刑。惟其所犯搶奪罪與竊盜罪
    ，係分別起意，其構成要件有異，應予分論併罰。其次，刑事立法上之「法益原
    則」要求任何行為要加以犯罪化，必因其法益受到侵害或危險。在法益侵害，為
    實害犯；在法益危險，為危險犯。法益本身依其價值評價之強度，而呈現法益位
    階。生命、身體、自由、名譽、財產五者，按其順序，而高低位階化。生命法益
    最高，其次身體法益，其次自由法益，其次名譽法益，而財產法益最低。此五種
    傳統法益，稱之為「個人法益」。本件所侵害者均為財產法益，乃財產法益之實
    害犯。復次，刑事司法上之「罪刑相當原則」要求法官在量刑時，應依法益之位
    階，重所當重，輕所當輕，必使罪得其刑而刑當其罪；不得重罪而輕判，或輕罪
    而重判；期使責任與刑罰得以相適應，而具有相當性。地藏十輪經（第三卷）云
    ：「若犯重罪，應重治罰；若犯中罪，應中治罰；若犯輕罪，應輕治罰；令其慚
    愧，懺悔所犯。」其此之謂也！為此，本院審酌被告之品行、生活狀況、智識程
    度、犯罪之動機、目的、犯罪所生之危害、犯罪後之態度等一切情狀後，特別考
    量其等犯罪後之態度尚屬良好，且被告乙○○與被害人已達成和解等情，認為分
    別量處如主文所示之自由刑，可使其罪刑相當，爰宣告之，並就被告甲○○部分
    ，定其應執行之刑，以示儆懲，並期被告之自新。
三、前述安全帽及螺絲起子，並未扣案，不具沒收可行性；何況，被告甲○○供承該
    起子並非其所有，無從宣告沒收，併此敘明。
四、據上論結，應依刑事訴訟法第二百九十九條第一項前段、第三百條、第二十八條
    、刑法第三百二十五條第一項、第三百二十條第一項、第四十七條、罰金罰鍰提
    高標準條例第一條前段而判決如主文。
本案經檢察官蔡和憲到庭執行職務。
中      華      民      國    八十九    年    六      月      二十三    日
                                    台灣基隆地方法院刑事庭
                                        法  官  陳  志  祥
右正本證明與原本無異。
對於本件判決如有不服，應於收受送達後十日內，向本院提出上訴狀。
中      華      民      國    八十九    年    六        月    二十八    日
                                        書記官  陸  清  敏
附錄：
刑法第三百二十條第一項：
意圖為自己或第三人不法之所有，而竊取他人之動產者，為竊盜罪，處五年以下有期
徒刑、拘役或科或併科五百元以下罰金。
刑法第三百二十五條第一項：
意圖為自己或第三人不法之所有，而搶奪他人之動產者，處六月以上五年以下有期徒
。
（罰金已依罰金罰鍰提高標準條例提高為十倍）


司法院資訊處製作；財團法人民間司法改革基金會備份。
